【裁判字號】    97,台上,3758
【裁判日期】    970808
【裁判案由】    殺人未遂等罪
【裁判全文】
最高法院刑事判決            九十七年度台上字第三七五八號
上  訴  人  甲○○
                    （
            乙○○
上列上訴人等因殺人未遂等罪案件，不服台灣高等法院中華民國
九十七年六月十一日第二審判決（九十七年度上訴字第一九二五
號，起訴案號：台灣台北地方法院檢察署九十六年度偵字第一三
九七三號），提起上訴，本院判決如下：
    主  文
原判決關於殺人未遂部分撤銷，發回台灣高等法院。
其他上訴駁回。
    理  由
一、撤銷發回（即甲○○、乙○○共同未經許可持有槍枝、子彈
及殺人未遂）部分：
本件原判決認定上訴人甲○○於民國九十六年六月八日，收到其
於同年六月初，經由網路以貨到付款方式購買之仿貝瑞塔廠八四
型黑色半自動手槍製造之可發射子彈具有殺傷力之改造手槍一支
（槍枝管制編號：0000000000，下稱黑色手槍）及子
彈一顆，而未經許可持有槍彈。同日晚間十時許，甲○○因樊豪
邀約至台北市萬華區○○○路三六號地下一樓「瘋馬撞球場」，
與樊豪談判處理債務，甲○○顧慮對方有不利舉動，乃攜帶黑色
手槍及子彈一顆，並邀約上訴人乙○○一同前往。甲○○抵達「
瘋馬撞球場」，即將上開槍彈藏置在女用廁所垃圾桶內，預供防
身使用，並告知乙○○。至同日晚間十時二十五分許，樊豪糾集
一、二十人前來，分持棍棒毆打甲○○，並欲挾持甲○○離開，
甲○○乃向乙○○求救，並基於殺人之故意，示意乙○○取出上
開槍彈對付樊豪等人。乙○○即與甲○○共同基於殺人之故意，
至女用廁所取出槍彈，折返「瘋馬撞球場」大廳，朝樊豪身體射
擊，致樊豪受有會陰部槍傷合併子彈存留之傷害等情。因而認為
第一審依想像競合犯之規定，從一重分別論處甲○○、乙○○共
同殺人未遂罪刑之科刑判決，為無不合，予以維持，駁回甲○○
、乙○○此部分在第二審之上訴，固非無見。
惟查：(一)有罪判決書之事實一欄，為判斷其適用法令當否之準據
，應將法院依職權認定與論罪科刑有關之事實，諸凡犯罪之時間
、地點、方法、態樣，以及適用法律有關之事項，均應為詳實之
記載，然後於理由內逐一說明其憑以認定之證據，並使事實認定
與理由說明，互相適合，方為合法。倘若事實未有記載，而理由
加以說明，或事實已有記載，而理由未予說明，或事實認定與理
由說明，不相一致，或事實或理由欄內之記載，前後齟齬，或事
實認定與所採之證據不相適合，按諸刑事訴訟法第三百七十九條
第十四款規定，均為判決不載理由，或所載理由矛盾，其判決當
然違背法令。(1)依原判決認定之事實，甲○○係先未經許可持有
其早經由網路購買之黑色手槍及子彈，嗣因樊豪相約見面談判，
始攜帶槍彈前往赴約。詎發生肢體衝突，方由乙○○開槍擊傷樊
豪。則甲○○之持有槍彈與殺人未遂行為，其目的並非單一，時
間有相當差距，行為有明顯區隔。原判決理由說明甲○○係以一
行為觸犯槍砲彈藥刀械管制條例第八條第四項之未經許可持有槍
枝、第十二條第四項之未經許可持有子彈及刑法第二百七十一條
第二項之殺人未遂罪，依想像競合犯之規定，從一重論以殺人未
遂罪，又未說明其認定之依據，難認無判決理由不備及矛盾之違
法。(2)原判決於事實欄記載乙○○係朝樊豪之「身體」射擊，致
樊豪受有會陰部槍傷合併子彈存留之傷害。惟原判決理由卻說明
「下腹部」內有甚多器官，為人體重要部位，開槍射中「下腹部
」，足以造成死亡之結果等情，為一般人所知之常識。乙○○持
槍朝樊豪「下腹部」射擊，足認其有殺人故意等語（見原判決理
由貳、乙、二、(四)、(2)）。原判決所為事實認定與理由說明，不
相一致，核有判決理由矛盾之違法。(二)證據之證明力，由法院本
於確信自由判斷，但不得違背經驗法則及論理法則，刑事訴訟法
第一百五十五條第一項定有明文。原判決認定甲○○與乙○○有
共同殺人之犯意聯絡，係以甲○○攜帶槍彈赴約，及其被樊豪等
人毆打時，示意乙○○取出手槍射擊為據（見原判決理由貳、乙
二、(五)）。惟原判決既認定甲○○係為防身之用而攜帶槍彈赴約
，而乙○○於警詢、檢察官訊問及第一審係供述，甲○○被毆打
時，在櫃檯處叫其到女用廁所拿槍出來「搭救」等語（見偵查卷
一第七０頁、卷二第十五頁、原審卷第二０頁背面、第二一頁）
，並未及於甲○○有何言語或舉動，示意乙○○開槍取人性命。
參以依原判決認定之事實，甲○○刻遭樊豪等一、二十人分持棍
棒圍毆，甲○○之人身安全正處於危急之際，能否單憑甲○○因
此向乙○○呼救，而乙○○逕自朝樊豪身體開槍射擊，即謂甲○
○與乙○○有共同殺人之犯意聯絡，不無審酌餘地。原判決未遑
深入研求，並敘明其得心證之理由，即認定甲○○有共同殺人故
意，與乙○○為共同正犯，尚嫌率斷。(三)刑法第二百七十一條第
二項之殺人未遂罪，其法定本刑為死刑、無期徒刑或十年以上有
期徒刑。第一審未敘明有何減輕其刑規定之適用，分別判處甲○
○、乙○○有期徒刑五年六月、五年二月，原判決未加糾正，予
以維持，顯有判決適用法則不當之違法。(四)依卷附台灣高等法院
被告前案紀錄表之記載（見第一審卷第十頁至第十七頁），乙○
○曾犯竊盜、強盜等罪，經分別判處有期徒刑六月、二年八月，
應執行有期徒刑三年確定，於九十五年十二月二日執行完畢。倘
若無訛，乙○○於受徒刑之執行完畢後，五年以內故意再犯本件
有期徒刑以上之罪，應依刑法第四十七條第一項規定，論以累犯
。第一審未適用上開規定就乙○○所犯之罪論以累犯，並加重其
刑，原判決未為糾正，仍予維持，核有判決不適用法則之違法。
以上或係甲○○上訴意旨所指摘，或為本院得依職權調查之事實
，應認原判決關於甲○○、乙○○共同持有槍枝、子彈及殺人未
遂部分有撤銷發回更審之原因。
二、上訴駁回（即甲○○未經許可持有槍枝）部分：
按刑事訴訟法第三百七十七條規定，上訴於第三審法院，非以判
決違背法令為理由，不得為之。是提起第三審上訴，應以原判決
違背法令為理由，係屬法定要件。如果上訴理由書狀並未依據卷
內訴訟資料，具體指摘原判決不適用何種法則或如何適用不當，
或所指摘原判決違法情事，顯與法律規定得為第三審上訴理由之
違法情形，不相適合時，均應認其上訴為違背法律上之程式，予
以駁回。本件原判決已敘明依憑上訴人甲○○於警詢、檢察官訊
問及第一審、原審之自白，並有經警查獲之手槍一支（槍枝管制
編號：0000000000）扣案可資佐證。上開手槍一支，
經內政部警政署刑事警察局鑑定結果，認定手槍一支（槍枝管制
編號：0000000000）係仿貝瑞塔廠Ｍ九型銀色半自動
手槍製造之槍枝，換裝土造金屬槍管而成，擊發功能正常，可供
擊發適用子彈使用，具有殺傷力等語，有卷附該局九十六年七月
二十三日刑鑑字第０九六０一０四０七三號槍彈鑑定書可據。因
而認為第一審關於論處甲○○未經許可持有可發射子彈具有殺傷
力之槍枝罪刑，為無不合，予以維持，駁回甲○○此部分在第二
審之上訴。已詳述所憑之證據及其認定之理由，所為論斷與卷內
證據資料相符，從形式上觀察，並無何違背法令之情形存在。甲
○○上訴意旨略以：原審九十七年五月十二日準備程序期日，甲
○○已另委任周珮琦律師擔任辯護人，原辯護人李進成律師、林
彥苹律師則當庭解除委任，原審予以准許，到庭之李進成律師隨
即離開法庭，周珮琦律師則未能到庭，惟原審並未改期，而於甲
○○無辯護人在場之情形下，繼續進行準備程序，有刑事訴訟法
第三百七十九條第七款所定依本法應用辯護人之案件，辯護人未
經到庭辯護而逕行審判之違法云云。經查：刑事訴訟法第三百七
十九條第七款所定依本法應用辯護人之案件或已經指定辯護人之
案件，辯護人未經到庭辯護而逕行審判，其判決當然違背法令，
係指審判期日而言，至於準備程序期日則不在其列。原審九十七
年五月二十八日審判期日，有通知甲○○於原審之辯護人周珮琦
律師到庭，周珮琦律師有到庭為甲○○辯護，並提出刑事辯護狀
等情，有卷附送達證書、審判程序筆錄及刑事辯護狀可憑（見原
審卷第九二頁、第一０一頁至第一０七頁、第一一四頁至第一一
七頁）。原審所踐行審判程序，並無刑事訴訟法第三百七十九條
第七款所定依本法應用辯護人之案件，辯護人未經到庭辯護而逕
行審判之違法。而刑事判決之文字，如有顯係誤寫或脫漏而不影
響全案情節與判決本旨者，已經宣示或送達後，仍可由原判決之
法院依聲請或本於職權以裁定更正之，此等因誤寫或脫漏而生之
錯誤，既得以裁定更正，即無違背法令可言。本件第一審及原判
決主文及理由均已諭知並說明甲○○所犯未經許可持有槍枝罪，
其併科罰金新台幣（下同）十萬元，如易服勞役以一千元折算一
日，第一審及原判決未予說明並引用刑法第四十二條第三項前段
規定，顯係判決文字之脫漏，核與全案情節及判決本旨不生影響
，此項錯誤，應屬得裁定更正之範圍，仍可由第一審、原審依聲
請或本於職權裁定更正之，不能指為違背法令，附此說明。甲○
○上訴意旨，任意指摘原判決關於甲○○未經許可持有槍枝部分
為違法，並非適法之上訴第三審理由。其此部分上訴違背法律上
之程式，應予駁回。
據上論結，應依刑事訴訟法第三百九十五條前段、第三百九十七
條、第四百零一條，判決如主文。
中    華    民    國  九十七  年    八    月    八    日
                      最高法院刑事第六庭
                          審判長法官  洪  清  江
                                法官  韓  金  秀
                                法官  陳  晴  教
                                法官  李  錦  樑
                                法官  蕭  仰  歸
      本件正本證明與原本無異
                                      書  記  官
中    華    民    國  九十七  年    八    月   十八   日
                                                     m


司法院資訊處製作；財團法人民間司法改革基金會備份。
